【裁判字號】    96,訴,932
【裁判日期】    970320
【裁判案由】    遺產稅
【裁判全文】
高雄高等行政法院判決
                                     96年度訴字第00932號
                              .
原      告  甲○○
訴訟代理人  孫志鴻  律師
被      告  財政部臺灣省南區國稅局
代  表  人  乙○○局長
訴訟代理人  丙○○
            丁○○
上列當事人間遺產稅事件，原告不服財政部中華民國96年9月7日
台財訴字第09613015440號訴願決定，提起行政訴訟，本院判決
如下：
    主  文
原告之訴駁回。
訴訟費用由原告負擔。
    事  實
甲、事實概要：
    緣原告之父（即被繼承人）陳清曉於民國87年8月25日死亡
    ，原告等繼承人於88年5月24日辦理遺產稅申報，經被告於
    92年間核定遺產總額新台幣（下同）1,993,584,780元，應
    納遺產稅額838,536,266元，並已繳清稅款在案。嗣原告於
    94年12月5日向被告提出溢繳稅款退還申請書，以被繼承人
    配偶陳鄭銀治於86年5月2日死亡，其遺產稅案經最高行政法
    院判決確定，其死亡前3年內（86年4月23日、24日及25日）
    贈與陳清曉113,774,232元，已併入陳鄭銀治遺產，故陳清
    曉所得自陳鄭銀治之贈與代償借款，符合財政部72年2月23
    日台財稅第31174號函釋，主張贈與已列入陳鄭銀治遺產課
    稅，且符合遺產及贈與稅法第16條第10款「前5年繼承之財
    產」免課遺產之規定，應列為陳清曉遺產減除項目，並請求
    退還溢繳稅款56,887,116元，為被告所否准；原告不服，提
    起訴願，經遭決定駁回，遂提起本件行政訴訟。
乙、兩造聲明；
一、原告聲明求為判決：
(一)、訴願決定及原處分均撤銷。
(二)、被告應作成退還原告56,887,116元，及自94年11月25日起至
    清償日止，按年息百分之5計算利息之行政處分。
(三)、訴訟費用由被告負擔。
二、被告聲明求為判決：
(一)、原告之訴駁回。
(二)、訴訟費用由原告負擔。
丙、兩造主張之理由：
一、原告起訴意旨略謂：
(一)、查原告之母陳鄭銀治於86年5月2日逝世，生前於86年4月23
    日至25日陸續為配偶陳清曉（即原告之父）償還113,774,23
    2元之華僑銀行借款，該款項已併入陳鄭銀治遺產課徵遺產
    稅，此業經最高行政法院94年判字第1716號判決在案。故系
    爭113,774,232元並非陳清曉財產，應屬陳鄭銀治遺產範圍
    。嗣陳清曉於87年8月25日死亡，由原告及兄弟姐妹7人於88
    年5月24日辦理遺產稅申報，經核定應納遺產稅額為835,368
    ,866元、行政救濟加計利息9,362元及罰鍰7,443,100元，合
    計842,821,328元，原告等繼承人已於92年1月21日繳納完畢
    。惟被告所核定陳清曉遺產稅中，顯將系爭113,774,232元
    認定錯誤，蓋陳清曉所得自陳鄭銀治之代償款項為陳清曉與
    配偶間之債權債務關係，而陳清曉之銀行借款另屬陳清曉與
    華僑銀行之債權債務關係，兩者不容混為一談。故陳清曉申
    報遺產時，該筆經陳鄭銀治代償之借款債務，仍屬陳清曉生
    前債務，應列為陳清曉遺產之減除項目。又代償之銀行借款
    ，遭被告核定為陳鄭銀治死亡前3年內贈與其配偶，且該贈
    與已併入陳鄭銀治遺產，又該陳清曉經陳鄭銀治代償之借款
    並無列入陳清曉遺產稅之債務減除，故陳清曉所得自陳鄭銀
    治之贈與（代償借款），應符合財政部72年2月23日台財稅
    第31174號函之規定，且符合遺產及贈與稅法第16條第10款
    「前5年繼承之財產」免課遺產之規定，否則造成一事二課
    稅之情事。
(二)、被告以財政部96年5月22日台財稅第00000000000號函所述「
    惟因非屬被繼承人死亡時遺留之財產」，逕為否決退稅申請
    ，原告實有不服，蓋核定陳鄭銀治前3年贈與應併入遺產課
    稅，係依據遺產及贈與稅法第15條之規定，就陳鄭銀治（86
    年5月2日死亡）死亡前3年內贈與併入遺產課稅，故就死亡
    前3年內贈與併入核課，其課徵視為遺產之動態時點為前3年
    內。準此核定課徵視為遺產之動態特點為前3年內，故亦應
    詳究陳清曉於受贈該存款113,774,232元後之運用是否足以
    影響陳清曉遺產內容，不應僅就陳清曉死亡當時之財產狀況
    為所稱之「被繼承人死亡時遺留之財產」始為合理，因：（
    A）引用3年內為動態課徵時點，亦應不等延續評估陳清曉因
    借款之減少而對遺產申報應扣除項目相對減少之事實，如有
    符合平等原則：今核定引用3年內贈與為課稅依據，採「3年
    內」為動態點核稅補徵，但若評估陳清曉遺產退稅申請卻以
    陳清曉死亡當日之財產是否含蓋該課徵標的（即受贈存款11
    3,774,232元）為主要因素，顯係以靜態財產方式（即死亡
    日當時）做為研判是否得以退稅之依據為不利納稅人之行政
    程序，顯有違一致、平等原則。（B）陳清曉因受贈與減少
    借款列報為事實：1.陳清曉於87年8月25日逝世，其配偶陳
    鄭銀治於86年5月2日死亡，並皆已如期申報產稅並經核定在
    案。2.陳清曉因受贈而減少借款之事實，已明確載證最高行
    政法院94年度判字第1716號判決，其受贈而減少借款之時點
    為86年4月23日、24日及25日，金額為113,774,232元。3.減
    少借款之時點86年4月23日、24日及25日，與陳清曉死亡日
    87年8月25日確為陳清曉死亡前5年內。故陳清曉應有退稅之
    權利，實秉持一稅不二課之原則，設若陳清曉僅有此受贈並
    已用予償還借款之財產，陳鄭銀治生前亦僅有此死亡前贈與
    財產受課遺產稅之情事，則將發生下列情形：(1)被繼承人陳
    鄭銀治所遺（獲）遺產情況：一、生前僅有財產113,774,23
    2元，並贈與配偶陳清曉先生。二、所遺遺產－已贈與配偶
    陳清曉，繼承人無遺產取得。  課稅標的－死亡前3年內贈
    與113,774,232元。(2)被繼承人陳清曉所遺（獲）遺產情況
    ：一、生前負債113,774,232元。二、所獲遺產-配偶陳鄭銀
    治贈與113,774,232元用予償還負債。三、死亡時，無遺產
    ，無負債。課稅標的為零。(3)原告等繼承人所遺（獲）遺產
    情況：因母親（陳鄭銀治）之財產適僅供父親（陳清曉）償
    還債務，故無任何遺產之獲得。課稅標的為負有繳納「母親
    死亡前三年內贈與併入遺產稅課稅」之義務。由上足以明確
    顯示依被告之決定，致原告等繼承人未獲遺產卻需納稅，是
    被告所為有違行政程序法第9條規定對納稅義務人有利、不
    利之情形均應注意之情事。
二、被告答辯意旨略謂：
(一)、依遺產及贈與稅法第1條規定，被繼承人死亡時遺有財產者
    ，始就其遺產課徵遺產稅，而同法第15條視為遺產之贈與，
    則為特別規定，揆其立法意旨，係為防杜被繼承人藉生前贈
    與達其規避遺產稅課徵之目的，至受贈人受贈財產後即有使
    用之權，嗣其死亡時該受贈之財產若已不存在，自無課徵遺
    產稅問題，且對贈與人死亡時以擬制遺產核課遺產稅，尚無
    涉平等原則。
(二)、又同法第16條第10款規定，被繼承人死亡前5年內，繼承之
    財產已納遺產稅者，不計入遺產總額，其前提必須該財產於
    被繼承人死亡時仍屬其所有。本件被繼承人陳清曉死亡時，
    系爭受贈之財產業已清償陳清曉於華僑銀行之借款，是該等
    存款已不存在，自無上開遺產及贈與稅法第16條第10款規定
    之適用，亦與財政部72年2月23日台財稅字第31174號函釋所
    指被繼承人生前自其父受贈之財產，於被繼承人死亡時仍遺
    留者之情況有別，不宜相混。
(三)、另按遺產及贈與稅法第16條第10款規定，旨在避免同一筆財
    產因短時間內連續繼承而一再課徵遺產稅，加重納稅義務人
    之負擔，如被繼承人死亡前繼承之財產已花用完畢，則其所
    繼承之遺產於其死亡時已不復存在，本已無列入遺產，何來
    不計入遺產總額之說？是被告否准其退稅申請，核無不合。
    理  由
一、按「納稅義務人對於因適用法令錯誤或計算錯誤溢繳之稅款
    ，得自繳納之日起五年內提出具體證明，申請退還；逾期未
    申請者，不得再行申請。」稅捐稽徵法第28條定有明文。次
    按「凡經常居住中華民國境內之中華民國國民死亡時遺有財
    產者，應就其在中華民國境內境外全部遺產，依本法規定，
    課徵遺產稅。」及「左列各款不計入遺產總額：．．．十、
    被繼承人死亡前五年內，繼承之財產已納遺產稅者。」為遺
    產及贈與稅法第1條、第16條第10款所明定。再按「被繼承
    人死亡前1年內受贈自配偶之存款，業於生前用以清償銀行
    借款，雖該筆存款於配偶死亡時業依遺產及贈與稅法第15條
    規定，視為配偶之遺產課徵遺產稅，惟因非屬被繼承人死亡
    時遺留之財產，尚無遺產及贈與稅法第16條第10款規定之適
    用。」亦為財政部96年5月22日台財稅字第00000000000號函
    釋有案。
二、原告之父（即被繼承人）陳清曉於87年8月25日死亡，原告
    等繼承人於88年5月24日辦理遺產稅申報，並經被告核定遺
    產總額1,993,584,780元，應納遺產稅額838,536,266元，並
    已繳清稅款在案。嗣原告於94年12月5日向被告提出溢繳稅
    款退還申請書，以被繼承人配偶陳鄭銀治於86年5月2日死亡
    ，其遺產稅案經最高行政法院判決確定，其死亡前3年內（
    86年4月23日、24日及25日）贈與陳清曉113,774,232元，已
    併入陳鄭銀治遺產，故陳清曉所得自陳鄭銀治之贈與代償借
    款，符合財政部72年2月23日台財稅第31174號函釋，主張贈
    與已列入陳鄭銀治遺產課稅，且符合遺產及贈與稅法第16條
    第10款「前5年繼承之財產」免課遺產之規定，應列為陳清
    曉遺產減除項目，求為退還溢繳稅款56,887,116元，為被告
    所否請等情，有原告溢繳稅款退還申請書、申請補充說明、
    財政部96年5月22日台財稅字第00000000000號函及被告96年
    5月28日南區國稅審二字第0960056961B號函等附於原處分卷
    可稽，且經兩造各自陳明在卷，堪以信實。
三、原告提起本件訴訟，無非以：系爭113,774,232元係陳鄭銀
    治生前代償陳清曉之華僑銀行借款，業經被告核定為陳鄭銀
    治死亡前3年內贈與，而併入陳鄭銀治遺產，又陳清曉經陳
    鄭銀治代償之借款並無列入陳清曉遺產稅之債務減除，故陳
    清曉所得自陳鄭銀治之贈與，符合財政72年2月23台財稅第3
    1174號函之規定，列為陳清曉遺產之減除項目，而退還溢繳
    稅款等語資為抗辯。
四、經查：(一)、納稅義務人對於適用法令錯誤或計算錯誤溢徵之
    稅款，得自繳納之日起5年內提出具體證明，申請退還，固
    為稅捐稽徵法第28條所規定，惟其適用須納稅義務人本於認
    定之事實於適用法令有錯誤或計算有錯誤致溢繳稅款為要件
    。又「凡經常居住中華民國境內之中華民國國民死亡時遺有
    財產者，應就其在中華民國境內境外全部遺產，依本法規定
    ，課徵遺產稅。經常居住中華民國境外之中華民國國民，及
    非中華民國國民，死亡時在中華民國境內遺有財產者，應就
    其在中華民國境內之遺產，依本法規定，課徵遺產稅。」遺
    產及贈與稅法第1條定有明文，是課徵遺產稅須被繼承人死
    亡時遺有財產者始足；至同法第15條「被繼承人死亡前2年
    內贈與下列個人之財產，應於被繼承人死亡時，視為被繼承
    人之遺產，併入其遺產總額，依本法規定徵稅：一、被繼承
    人之配偶。二、被繼承人依民法第1138條及第1140條規定之
    各順序繼承人。三、前款各順序繼承人之配偶。」係屬擬制
    遺產之規定，其立法意旨，係為防止被繼承人在生前利用多
    次贈與，以降低死後遺產之累進稅負，達其規避遺產稅課徵
    之目的。而同法第16條第10款規定「被繼承死亡前5年內繼
    承之財產，已納遺產稅者」不計入遺產總額，其立法意旨在
    避免同一筆財產因短時期內連續繼承而一再課徵遺產稅，加
    重納稅義務人之負擔。兩者規範意旨及其目的並不相同，不
    容相混。(二)、本件系爭受贈代償借款113,774,232元，固計
    入陳鄭銀治之遺產總額課稅，亦即僅屬擬制遺產，而該擬制
    遺產於陳清曉死亡時，該筆受贈之財產業已因清償陳清曉於
    華僑銀行之借款而使存款及債務皆不存在，非屬被繼承人陳
    清曉死亡時遺留之財產或債務，又該系爭受贈代償款項並未
    列入被繼承人陳清曉遺產總額課徵遺產稅，有遺產稅核定通
    知書在卷可稽，足見系爭款項非屬陳清曉之遺產，核與遺產
    及贈與稅第16條第10款之規定不合，亦與財政部72年2月23
    日台財稅第31174號函釋意旨有別，自不得比附援引予以適
    用，亦無適用法律重複課稅及違反平等原則之情事。從而，
    原告主張系爭款項應可列為陳清曉遺產之減除項目，並請求
    退還溢繳遺產稅，容有誤解，被告否准所請，並無不合。
五、綜上所述，原告前揭主張既不可採，則被告否准原告請求將
    前揭陳清曉受贈於陳鄭銀治之系爭款項，列為陳清曉之遺產
    減除項目，及其退還稅款之請求，並無不合；訴願決定予以
    維持，亦無違誤；原告起訴意旨求為均予撤銷，並請求作成
    退還溢繳稅款56,887,116元，及自94年11月25日起至清償日
    止，按年息百分之5計算利息之行政處分，為無理由，應予
    駁回。
六、據上論結，本件原告之訴為無理由，爰依行政訴訟法第200
    條第2項、第98條第1項前段，判決如主文。
中    華    民    國    97    年     3    月   20     日
            高雄高等行政法院第二庭
                        審判長法官  江  幸  垠
                              法官  簡  慧  娟
                              法官  戴  見  草
以上正本係照原本作成。
如不服本判決，應於判決送達後20日內向本院提出上訴書狀，其
未表明上訴理由者，應於提起上訴後20日內向本院提出上訴理由
書（須按對造人數附繕本）；如於本判決宣示或公告後送達前提
起上訴者，應於判決送達後20日內補提上訴理由書（須附繕本）
。未表明上訴理由者，逕以裁定駁回。
中    華    民    國    97    年     3    月   20     日
                            書記官  李  昱


司法院資訊處製作；財團法人民間司法改革基金會備份。
